臺灣高等法院民事判決　九十一年度上易字第五八七號
　　　上　訴　人　甲○○
　　　被　上訴人　趙梓澤
右當事人間請求返還權利金事件，上訴人對於中華民國九十一年五月十六日臺灣桃園
地方法院九十年度訴字第二三三八號第一審判決提起上訴，本院判決如左：
    主    文
上訴駁回。
第二審訴訟費用由上訴人負擔。
    事    實
甲、上訴人方面：
壹、聲明：求為判決：
(一)原判決廢棄。
(二)右廢棄部分，被上訴人應給付上訴人新台幣（下同）一百萬元及自民國（下同）
    九十年十二月十九日起至清償日止，按年息百分之五計算之利息。
貳、陳述：除與原判決記載相同部分，茲予引用外，並補稱：
(一)本件確係由上訴人向被上訴人承租而非租賃契約之讓與
１、若屋主黃許月香於八十九年或九十年初有被告知租賃權讓與，則必不可能在九十
    年八月六日向被上訴人發函催告租金，並於十月二日向上訴人函告被上訴人違約
    ，復於同年十一月二十七日以存証信函向被上訴人表示解除租約，足見上訴人並
    未向屋主受讓系爭租賃契約或租賃權。
２、就租金給付部分
    証人黃在地於原審證稱：「租金第一次是被告拿給我的，第二、三次是有人拿到
    工廠交付的」，而被上訴就第一次租金給付是由伊交付與黃在地並不爭執，故若
    被上訴人已退出租約，自無給付任何租金給房東之義務，更有甚者，上訴人尚交
    付八萬元之押租金予被上訴人收執，自足證本件係為轉租無誤。
(二)兩造約定「並連帶保證一定賺錢否則退錢」部分
１、被上訴人雖主張前開字樣係上訴人事後自行填加，更對上訴人提起刑事訴訟，然
    該案業經桃園地方法院檢察署不起訴處分，顯已無據。
２、又兩造之「保證賺錢」之承諾，被上訴人並無任何條件約束，換言之，被上訴人
    並不在乎上訴人之經營方式、風格，而保證上訴人一定賺錢，而上訴人接手後虧
    損連連，有帳簿可證，顯見被上訴人確係違約。
參、證據：除援用原審所提立證方法外，並補提臺灣桃園地方法院檢察署九十一年偵
    續字第一一一號不起訴處分書為證。
乙、被上訴人方面：
壹、聲明：求為判決：上訴駁回。
貳、陳述：除與原判決記載相同部分，茲予引用外，並補稱：
(一)當時是上訴人常經過店門口，看伊生意不錯，想要經營，伊於八十八年中風，無
    法再繼續經營，方將店頂讓給上訴人，系爭房屋是伊租的，原訂租約是到九十五
    年九月，伊將所有的生財產器具交付給上訴人，但二造均怕房東於房屋到期前收
    回房屋，故兩造並無另訂新約，而伊告訴房東上訴人是伊弟，這樣原先的客人才
    會繼續光顧該店，房屋算是上訴人租的，房租由上訴人直接付給房東，因為伊有
    給房東八萬元的押金，所以要求上訴人將八萬元的押金給我，至於上訴人如何付
    租，伊不清楚，房東在九十年三月後就沒有再向伊收取租金，後來上訴人有繼續
    付租。
(二)讓渡書上寫的「倘有糾紛時，願無條件無息退還付清之權利金、定金」並不是當
    時寫的，所以伊才會告上訴人偽造文書。
(三)店能否賺錢是要看個人經營方式，上訴人於原審開庭時還說店有賺錢，雖證人楊
    雪汝稱不賺錢，然楊雪汝為該店之實際負責人，卻連每月營業額均不清楚，其顯
    不合常情，楊雪汝之證言自不可採。伊在經營時候都有賺錢，所以才會告訴上訴
    人這個店會賺錢，上訴人稱店不賺錢，應該是他經營方式有問題，而讓渡書上「
    保證賺錢」非當時所寫，且伊未於增加之字句上蓋章，自不得認係經伊承諾。當
    時雙方只寫一份讓渡書，後來發生問題，伊請上訴人影印讓渡書時始發現上訴人
    在其上加了許多原無合意之文字。
參、證據：援用原審所提之立證方法。
丙、本院依職權訊問證人楊雪汝、姚聰斌。
    理    由
一、上訴人起訴主張：被上訴人於九十年二月間將坐落桃園縣大園鄉○○村○○路○
    段一九五號池上飯包店之經營權及生財器具轉讓予伊，雙方簽訂讓渡書一紙，讓
    渡金為二百萬元，並言明房租到期前倘有任意之理由房東拒絕承租時，須協同處
    理，倘有糾紛時，願無條件退還付清之權利金、定金，伊業已給付定金一百萬元
    ，詎於九十年十月二日竟收受系爭房屋出租人黃許月香來函告知，由於被上訴人
    違法轉租，將於近日收回系爭房屋，經伊向被上訴人尋求協調，竟稱係伊違約未
    付租金，顯見雙方已有糾紛，爰依兩造所締讓渡書請求被上訴人返還定金一百萬
    元並加付法定遲延利息之判決等語。
二、被上訴人則以：系爭飯包店原係伊在經營，上訴人看伊生意不錯，而受讓該店之
    經營權，伊將店內之生財器具交付與上訴人，兩造確有簽立讓渡書，但系爭讓渡
    書中「：：並連帶保證一定賺錢否則退錢」之文字，係上訴人嗣後自行填載，伊
    並無同意，又系爭房屋係伊向屋主所承租，租約訂至九十五年九月，兩造簽約時
    ，伊告訴房東上訴人是伊弟，以後租金向上訴人收取，是怕房東因為換人經營而
    將房屋收回，上訴人也同樣擔心，所以兩造未另訂租約，也沒有與房東另訂租約
    ，事實上房屋算是上訴人租的，房租由上訴人直接付與房東，而伊原先付給房東
    之押金八萬元，也由上訴人給付與伊，是後來上訴人未付租金，房東才寫存証信
    函，並非伊有違約之情事等語，資為抗辯。
三、經查，被上訴人於八十八年八月三十一日向屋主黃許月香承租桃園縣大園鄉○○
    村○○路○段一九五號房屋經營池上飯包店，租期至九十五年九月止。嗣於九十
    年二月二十八日將系爭池上飯包店之經營權及生財器具轉讓予上訴人，讓渡金為
    二百萬元，被上訴人業已收受上訴人所交付之一百萬元定金，並於九十年三月起
    將系爭池上飯包店交付上訴人經營，而系爭房屋之出租人於九十年十月二日以台
    北七九支局第二二九號存証信函通知上訴人將終止系爭房屋之租約，並收回房屋
    之事實，已據上訴人提出讓渡書草約、存証信函各一紙在卷可按（見原審卷第八
    至十二頁），且為被上訴人所不爭執，自堪信為真實。
四、至上訴人主張系爭房屋既發生房東拒絕承租之糾紛，依約被上訴人應出面協同處
    理，並無條件退還付清之權利金及定金云云，則遭被上訴人所否認，並以前開情
    詞置辯，經查：
(一)系爭池上飯包店乃係被上訴人向屋主黃許月香承租桃園縣大園鄉○○村○○路○
    段一九五號房屋所經營，租期至九十五年九月止，再觀之兩造所訂之讓渡書亦載
　　明被上訴人所讓渡與上訴人者，係池飯包店經營權暨店內之所有生財器具，未包
　　含系爭桃園縣大園鄉○○村○○路○段一九五號房屋在內，則有關房屋之部分，
　　顯難認係包含在被上訴人讓渡書範圍之內。
(二)至系爭房屋之租約部分，據被上訴人辯稱係擔心房東因換人經營而將房屋收回，
    拒絕出租與上訴人，乃向房東稱上訴人係伊弟，該店由伊弟繼續經營，兩造未訂
    租約，亦未與房東另訂租約，兩造租約期限仍以被上訴人與房東所訂之租約期限
    為據，房租則由上訴人直接付給房東，因被上訴人付給房東八萬元押租金，所以
    由上訴人給付伊八萬元押租金等語，則就系爭房屋，被上訴人究係轉租與上訴人
　　，抑或僅將其租賃讓與上訴人﹖（按『租賃讓與』者，係指承租人退出租賃關係
　　，將承租人地位讓與他人，性質上屬於契約承擔，而『租賃權讓與』則指，承租
　　人於租賃關係存續中，將租賃權讓與第三人，其讓與僅為債權之讓與，並非契約
　　地位之讓與，承租人仍未變更）。查：
(1)、證人黃在地於原審已到庭証稱，系爭房屋固係黃許月香所有，並以黃許月香名義
　　出租，然系爭房屋之租賃事宜黃許月香皆授權伊處理，又系爭房屋出租予被上訴
　　人期間，被上訴人曾告知不要做了，要交予小弟做，當時伊有同意，因上訴人未
　　說要轉租，所以沒有另外訂契約，迨上訴人來做後，首次租金係被上訴人拿給伊
　　，第二、三次是有人拿到工廠交付等語在卷 (見原審卷第三一頁) ，足見上訴人
　　主張系爭房屋係被上訴人轉租予上訴人云云，不足採信，被上訴人既已向出租人
　　黃在地稱，系爭房屋將交予上訴人使用，並經出租人黃在地同意，復未另締新租
　　賃契約，以及以後之租金由上訴人自行給付與出租人，被上訴人之押租金債權八
　　萬元部分亦由上訴人先行給付與被上訴人而移轉至上訴人名下，則揆諸兩造及證
　　人黃在地之契約真意，被上訴人應係將系爭房屋之租賃契約地位讓與上訴人甚明
　　。
(2)、至系爭房屋之出租人黃許月香於九十年十月二日固以台北七九支局第二二九號存
　　證信函告知上訴人，因被上訴人私自將系爭房屋讓與將終止（存證信函記載為「
　　解除」）系爭房屋之租賃契約，惟查，徵諸證人黃在地之證詞，堪認被上訴人並
　　非將系爭房屋轉租予上訴人，而係將系爭房屋租賃讓與上訴人，並已獲得出租人
　　之同意，尚不得因系爭房屋出租人黃許月香事後繕具該紙存證信函，而謂被上訴
　　人係將系爭房屋轉租予上訴人。
(三)按因條件成就而受利益之當事人，以不正當行為促其條件成就者，視為條件不成
　　就，民法第一百零一條第二項定有明文，查被上訴人對於讓渡書中載明「房租期
　　限至九十五年九月，倘有任何理由拒絕承租時，須協同處理，倘有糾紛，願無條
　　件無息退還付清之權利金、定金」等語，固未加爭執（見原審卷第三十頁、本院
　　卷第四一頁) ，惟依前所述，被上訴人既已脫離租賃契約承租人之地位，而由上
    訴人擔任，上訴人即負有給付租金之義務，而上訴人復自承僅支付三個月租金以
    後即未再付租金 (見原審卷第四二頁) ，致遭出租人表示欠租並終止租約，而生
    糾紛，足見係上訴人以不正當之行為促使讓渡書之系爭條件成就，則依前開規定
    ，自應視為條件不成就，故上訴人據此條件主張被上訴人應退還已付定金一百萬
    元，自屬無據。
五、至上訴人另主張被上訴人並約定「連帶保證一定賺錢否則退錢」，伊才簽下讓渡
　　書，詎其受讓該飯包店生意後，生意每況愈下，顯然被上訴人係屬違約，而應依
　　約退還定金一百萬元云云，然此亦遭被上訴人所否認，辯稱兩造簽約時僅提到如
　　果房東不租要協同處理，但沒有講退錢之事，至保証一定賺錢部分，是伊口頭上
　　講的，並沒有寫在讓渡書上，兩造當時僅有寫一份讓渡書，後來發生問題，伊要
　　求上訴人影印一份給伊，才發現上面加有前開文字等語。經查，兩造均不否認僅
　　簽立一份讓渡書草約，被上訴人並未持有該草約，顯然讓渡書草約係由上訴人持
　　有中，而系爭讓渡書草約中 (並連帶保証一定賺錢否則退錢) 之字樣，雖經法務
　　部調查局鑑定結果認係與讓渡書其他文字墨色相同，均係採墨色反應相符之筆書
　　寫一節，此有該局之鑑定結果附於台灣桃園地方法院檢察署九十一年偵續字第一
　　一一號偽造文書卷內，有檢察官不起訴處分書在卷可稽 (見本院卷第五二頁) ，
　　但系爭文字究係在被上訴人簽名及蓋章前即已書妥，或係在被上訴人簽名蓋章後
　　始由上訴人自行書立，僅憑前開鑑定結果，仍屬無法認定。次查，經營飯包店之
　　盈虧繫於其經營風格、煮菜方式、口味及成本管理等各種因素，實無法靠被上訴
　　人所謂保証賺錢即可達到，被上訴人所稱之保証賺錢，應僅係促使上訴人決意受
　　讓其飯包店經營權之因素，此觀之証人姚聰斌到庭所証稱老闆告訴他們該店生意
　　很好，我們只是看表面沒有辨法了解真正的情形，老闆有告訴甲○○，他這個店
　　保証會賺錢等語 (見本院卷第四十頁) ，足資証明，被上訴人雖不否認有表示該
　　飯包店會賺錢，但其既係就其個人經營之狀況表示，即難認被上訴人有保証上訴
　　人經營賺錢之意，況且就退錢部分，雙方亦未就應退數額及如何退錢之方式加以
　　約定，據此尚難認兩造就保証條款部分有意思合致，上訴人雖舉証人楊雪汝到庭
　　証稱該飯包店每月負債二、三萬元 (見本院卷第三九頁) ，然其既未能提出具體
　　詳實之收入支出明細以供本院查証，其所為之証言尚不足採，上訴人既無法就其
　　經營飯包店負債未賺錢一事，舉証以資証明，則其依據前開約定主張被上訴人違
　　約，應返還其已付定金一百萬元鳥，應認為無理由。（至於上訴人主張被上訴人
　　詐稱其經營該店會賺錢致使伊信以為真而承諾頂讓該飯包店之經營權，符合民法
　　第九十二條詐欺之要件，而撤銷其簽署讓渡書之意思表示部分，已據其在原審撤
　　回在案─見原審卷第五十頁，本院就此部分即不另論)。
六、綜上所述，上訴人請求被上訴人返還定金一百萬元，及自起訴狀繕本送達之翌日
    起即九十年十二月十九日迄清償日止按年息百分之五計算之利息，為無理由，應
    予駁回。原審所為上訴人敗訴之判決，於法並無不合，上訴意旨指摘原判決不當
    ，求予廢棄改判，為無理由。
七、本件事件已臻明確，兩造其餘攻擊防禦方法，及其他未經援用之事證，經本院斟
    酌後認與判決結果不生影響，爰不一一論述，併此敘明。
據上論結，本件上訴為無理由，依民事訴訟法第四百四十九條第一項、第七十八條，
判決如主文。
中　　　華　　　民　　　國　　九十一　　年　　十二　　月　　十八　　　日
                                  民事第四庭
                              　　　　審判長法　官　李　瓊　蔭
                              　　　　　　　法　官　楊  豐  卿
                              　　　　　　　法　官　張　　  蘭
右正本係照原本作成。
不得上訴。
中　　　華　　　民　　　國　　九十一　　年　　 十二　　 月　　二十　　　日
　　　　　　　　　　　　　　　　　　　　　  書記官　應  瑞  霞
